【裁判字號】    89,台上,7521
【裁判日期】    891213
【裁判案由】    常業詐欺等罪
【裁判全文】
最高法院刑事判決                              八十九年度台上字第七五二一號
    上  訴  人  甲○○
    選任辯護人  翁瑞昌律師
                陳琪苗律師
    上  訴  人  乙○○
右上訴人等因常業詐欺等罪案件，不服台灣高等法院台南分院中華民國八十七年十月
二十日第二審判決（八十七年度上訴字第一○四二號，起訴案號：台灣台南地方法院
檢察署八十五年度偵字第一三二四三號、八十六年度偵字第三○八○號、八十六年度
偵緝字第九○號），提起上訴，本院判決如左：
    主  文
原判決關於甲○○常業詐欺及乙○○行使偽造公文書部分均撤銷，發回台灣高等法院
台南分院。
其他上訴駁回。
    理  由
一撤銷部分：
本件原判決認定上訴人甲○○曾有多次詐欺前科，並於民國八十二年間，因詐欺一案
，經本院判處有期徒刑一年六月確定，現在假釋中（未構成累犯），仍不知悔改，或
單獨基於意圖為自己不法所有之概括犯意，或與上訴人乙○○二人共同意圖為自己不
法所有之概括犯意，連續於原判決附表(一)所列時、地犯罪（編號一、九部分除外），
足生損害於該附表(一)上所示之人，甲○○並以此詐欺所得之財物作為生活之資，以之
為常業。嗣於民國八十六年二月十八日下午一時許，在台南縣仁德鄉「福豐」大理石
公司，經警查緝乙○○到案，並於當日下午二時許，在台南市○○路三九一巷四二號
二樓，二人藏匿處，查緝甲○○到案，並於該處查獲甲○○、乙○○二人犯罪所得如
原判決附表(二)所示之財物等情。因而撤銷第一審關於上訴人等共同常業詐欺部分之判
決，改判論處甲○○共同常業詐欺罪刑，乙○○共同行使偽造公文書罪刑，固非無見
。
惟查：(一)、原判決認甲○○成立常業竊盜罪及常業詐欺罪，所犯二罪間有方法結果之
牽連關係，而從一重之常業詐欺罪處斷。然查原判決事實欄及附表一編號二之犯罪態
樣欄均未認定、記載甲○○係以犯竊盜罪為常業，致理由之說明失其依據，已有未合
。又常業竊盜與常業詐欺二行為間，何以有方法結果之牽連關係，認定甲○○係以犯
竊盜罪為常業之憑據與理由為何，原判決未為說明，亦嫌未當。(二)、原判決附表一編
號十一記載甲○○向陳炳煌騙得身分證，持以向中國信託商業銀行申請信用卡後，大
肆刷卡採購商品達十三萬七千二百元，經該銀行通知，陳炳煌始知被冒名申請信用卡
等情。但查中國信託商業銀行已函覆第一審法院稱該行信用卡客戶資料中，並無陳炳
煌（身分證統一編號：Ｚ000000000）之相關資料，陳炳煌之妻陳秀英則曾
於八十五年十一月二十日向該行請領信用卡使用，自八十五年十一月二十六日至二十
九日共消費十八筆，金額新台幣（下同）十三萬五千六百五十元等語（見第一審卷(一)
第一七八頁、第二○○頁），甲○○亦稱幫陳秀英辦信用卡，共刷卡消費十三萬元等
語（同上卷第二二○頁背面）。足見原判決上開事實之認定與卷內資料不符，顯有可
議。又原判決既認定甲○○有冒名申請信用卡之犯行，又未論以刑法第二百十六條、
第二百十條之罪，亦有未洽。(三)、原判決附表一編號七及理由欄二之(五)載明上訴人二
人共同偽造黃雅智名義之申請書，持向電信局申請呼叫器號碼使用，涉犯行使偽造私
文書罪。惟原判決就此犯行未論以共同正犯，難謂適法。(四)、原判決理由欄二之(三)及
五說明上訴人乙○○被訴涉犯原判決附表一編號三、六所示犯行部分，不能證明，而
不另為無罪之諭知。然查原判決附表一編號三記載「甲○○於八十五年三月間，冒稱
倪金漢並『夥同』乙○○」云云；附表一編號六記載「甲○○『夥同』乙○○於八十
四年十一月間，至徐銘焜位於高雄市孟子大樓八樓之一住家，甲○○冒稱泰國僑生蕭
銘哲、乙○○冒稱蕭麗敏……」云云，似謂乙○○夥同犯案，與理由之說明不盡相符
，亦有疏誤。(五)、原判決附表三編號十六之「國防部第八軍團基地工程核標保證金單
表」上蓋有「檢調組張金塗」印文及「檢調組調查員倪金漢」印文（見台南市第五警
分局卷第十一頁）。該印章是否偽造，原判決何以未予宣告沒收，原審未予審認說明
，亦有違誤。(六)、原判決理由既說明乙○○不成立常業詐欺罪，僅甲○○一人成立常
業詐欺罪，惟主文欄又記載「甲○○共同常業詐欺」，顯屬矛盾。上訴意旨指摘原判
決上開部分違背法令，尚非全無理由，應認有發回更審之原因。又原判決理由欄四、
五不另為無罪諭知部分，基於審判不可分原則，應併予發回。
二上訴駁回部分：
按刑事訴訟法第三百七十六條所列各罪之案件，經第二審判決者，不得上訴於第三審
法院，法有明文。本件上訴人甲○○、乙○○所犯業務侵占部分，原審係依刑法第三
百三十六條第二項論處罪刑，核屬刑事訴訟法第三百七十六條第三款之案件。依首開
說明，既經第二審判決，自不得上訴於第三審法院，上訴人竟復提起上訴，顯為法所
不許。
據上論結，應依刑事訴訟法第三百九十七條、第四百零一條、第三百九十五條前段，
判決如主文。
中      華      民      國    八十九    年     十二     月     十三     日
                              最高法院刑事第八庭
                                  審判長法官  張  信  雄
                                        法官  賴  忠  星
                                        法官  張  清  埤
                                        法官  張  淳  淙
                                        法官  林  永  茂
      右正本證明與原本無異
                                              書  記  官
中      華      民      國    八十九    年     十二     月     十八     日


司法院資訊處製作；財團法人民間司法改革基金會備份。
